【裁判字號】    97,交聲,632
【裁判日期】    970430
【裁判案由】    違反道路交通管理處罰條例聲明異議
【裁判全文】
臺灣桃園地方法院交通事件裁定     97年度交聲字第632號
原處分機關  交通部公路總局新竹區監理所桃園監理站
異  議  人
即受處分人  甲○○
上列異議人即受處分人因違反道路交通管理處罰條例聲明異議案
件，對於交通部公路總局新竹區監理所桃園監理站於民國97年2
月19日所為之處分（原處分案號：桃監裁罰字第裁52-Z00000000
號），聲明異議，本院裁定如下：
    主  文
異議駁回。
    理  由
一、原處分意旨略以：異議人即受處分人甲○○駕駛車號0055-R
    N 號自小客車，於民國96年12月9 日9 時40分許，行經國道
    1 號高速公路北上32.5公里處，為內政部警政署國道公路警
    察局第一警察隊於97年1 月10日以「駕照執照業經註銷仍駕
    駛小型車（易處逕註95.3.5-96.3.4） 」為由逕行舉發，嗣
    交通部公路總局新竹區監理所以異議人使用註銷駕駛執照駕
    車，依道路交通管理處罰條例第21條第1 項第4 款之規定（
    原裁決書舉發違反法條誤引為同條項第6 款），裁處異議人
    罰鍰新台幣（下同）9,000元，並扣繳駕照等語。
二、異議意旨略以：異議人原所有車號6383-HC 號自小客車業於
    94年2 月25日售予乙○○，然因當時該車籍尚有貸款無法辦
    理過戶，所以地址寄送信件均屬必要唯一不可或缺，無法更
    改，故異議人每收到罰單或與此車有關信件均未開封，即交
    予乙○○之堂弟丙○○，請伊轉交乙○○，異議人並不知道
    乙○○未繳納車號6383-HC 號自小客車之罰單，而致異議人
    受害，為此聲明異議等語。
三、按行為後法律或自治條例有變更者，適用行政機關最初裁處
    時之法律或自治條例。但裁處前之法律或自治條例有利於受
    處罰者，適用最有利於受處罰者之規定，行政罰法第5 條就
    此定有明文，亦即於行為人行為後，行政罰之法律或自治條
    例有變更者，係採從新從輕原則。查本件違規行為發生後，
    道路交通管理處罰條例業於94年12月28日修正公布，並於95
    年7 月1 日施行，修正施行前道路交通管理處罰條例第21條
    第1 項第6 款規定：「汽車駕駛人，使用註銷之駕駛執照駕
    駛小型車或機器腳踏車者，處新臺幣6,000 元以上12,000以
    下罰鍰，並當場禁止其駕駛及扣留其車輛牌照」，修正前同
    條例第21條第4 項前段並規定：「第1 項第5 款、第6 款之
    駕駛執照，均應扣繳之」之處罰規定，修正後將原第1 項第
    6 款規定移列為第4 款，並修正內容為：「汽車駕駛人，駕
    駛執照業經吊銷、註銷仍駕駛小型車或機器腳踏車者，處新
    臺幣6,000 元以上12,000元以下罰鍰，並當場禁止其駕駛」
    ，修正後同條例第21條第3 項前段另規定：「第1 項第3 款
    、第4 款之駕駛執照，均應扣繳之」。經比較新舊法之規定
    ，修正後第21條第1 項第4 款，實係修正前同條項第6 款、
    第7 款（該款依修正前同條項第3 項後段規定並應吊銷其駕
    駛執照）之合併，並改列為第4 款，其處罰行為之構成要件
    實質上並未修正，僅屬款次之調整及構成要件用語之明文化
    ，惟修正前該條項之處罰規定另須「扣留其車輛牌照」，顯
    係修正後之條文較有利於行為人，依前述從新從輕原則，自
    應適用修正後之上揭法律規定裁處，合先敘明。
四、訊據異議人甲○○固不否認有於上述時、地，駕駛車號0055
    -RN 號自小客車，而為警逕行舉發其使用註銷駕照駕車之違
    規行為，惟辯稱：其係在不知駕照已被註銷之情形下開車，
    且異議人已於94年2 月25日將6383-HC 號自小客車出售並交
    付予乙○○，然因該車尚有貸款無法辦理過戶，所以遲未過
    戶予乙○○，是94年2 月25日之後該車之實際使用人係乙○○而非異議人，嗣異議人於94年間復收受6383-HC 號自小客
    車之交通違規罰單，均交付丙○○請伊轉交乙○○。惟乙○○事後竟未繳納罰鍰亦未告知異議人，致異議人受註銷駕照
    之處分而不自知，嗣為警舉發本件使用註銷駕照駕車等語。
    是以本件所審究之重點在於交通部公路總局新竹區監理桃園
    監理站所註銷異議人甲○○之駕駛執照是否合法？
五、經查：
  (一)按處理違反道路交通管理事件，有關文書送達之程序，準用
    行政程序法送達之規定，違反道路交通管理事件統一裁罰基
    準及處理細則第5 條定有明文。次按，行政程序法中對於文
    書送達，於應受送達人之住居所、事務所或營業所為之；於
    應送達處所不獲會晤應受送達人時，得將文書付與有辨別事
    理能力之同居人、受僱人或應送達處所之接收郵件人員，行
    政程序法第72條第1項、第73條第1項分別定有明文。異議人
    原所有之6383-HC 號自用小客車，前於94年7 月15日，因超
    速行駛（下稱第一次違規），經臺北市政府警察局交通警察
    大隊，以其所為違反道路交通管理處罰條例第40條予以逕行
    舉發，於94年7 月27日掛號郵寄予異議人甲○○，其自動到
    案日期為同年8 月26日，惟異議人並未自動繳納罰鍰，原舉
    發單位乃移送原處分機關；嗣原處分機關乃於95年1 月18日
    以桃監裁罰字第AI0000000 號違反道路交通管理事件裁決書
    （下稱第1 次裁決書）處罰：「罰鍰新台幣2,400 元，罰鍰
    限於95年2 月17日前繳納；上開罰鍰逾期不繳納之處分：(一)
    自95年2 月18日起易處吊扣駕駛執照3 個月，並限於95年03
    月4 日前繳送。(二)95年3 月4 日年前未繳送駕駛執照者，自
    95 年3月5 日起易處吊銷，並逕行註銷駕駛執照。(三)駕駛執
    照吊（註）銷後，自95年3 月5 日起1 年內不得重新考領駕
    駛執照」。前開第1 次裁決書於同年1 月23日郵寄至異議人
    斯時之戶籍地「桃園縣蘆竹鄉○○路8 之2 號12樓」，由異
    議人居住之中悅麗池社區管理中心人員代為收受，此有原舉
    發單位之大宗掛號郵件寄送聯、1 次裁決查詢報表、中華民
    國郵政掛號郵件收件回執聯影本各1 份在卷可佐。是異議人
    所有之6383-HC 號自用小客車於前開時間、地點有前述違規
    情事，並遭員警舉發及原處分機關裁罰之事實，均可認定。
    卷內雖無該逕行第1 次舉發通知單之送達回執，惟異議人於
    本院調查時自承先前已有收到第1 次舉發通知單，並交付予
    丙○○請其轉交乙○○，堪認該第1 次舉發通知單及裁決書
    均已合法送達。
  (二)次按逕行舉發違反道路交通管理事件，經汽車所有人依舉發
    違反道路交通管理事件通知單（以下簡稱「舉發通知單」）
    之應到案日期前到案，並告知違規駕駛人姓名、身分證統一
    及住址者，處罰機關應即另行通知違規駕駛人到案依法處理
    ；逾應到案日期，處罰機關應依道路交通管理處罰條例第85
    條第3 項規定處罰該汽車所有人，違反道路交通管理事件統
    一裁罰標準及處理細則第24條定有明文。即如汽車所有人未
    於應到案日期前到案或雖於應到案日期前到案，而未告知處
    罰機關實際之違規駕駛人者，處罰機關仍應依道路交通管理
    處罰條例第85條第3 項「本條例關於車輛駕駛人之處罰，如
    應歸責於車輛所有人者，處罰車輛所有人」之規定，以車輛
    所有人就違規行為有可歸責之事由存在，處罰車輛所有人。
    另按受處分人，不服公路主管機關或警察機關所為之處罰，
    得於接到裁決書之翌日起20日內，向管轄地方法院聲明異議
    ，道路交通管理處罰條例第87條第1 項定有明文。再按人民
    違反法律上之義務而應受行政罰之行為，法律無特別規定時
    ，雖不以出於故意為必要，仍須以過失為其責任條件。但應
    受行政罰之行為，僅須違反禁止規定或作為義務，而不以發
    生損害或危險為其要件者，推定為有過失，於行為人不能舉
    證證明自己無過失時，即應受處罰，此有司法院大法官會議
    釋字第275 號解釋可參。
  (三)異議人雖辯稱6383-HC 號自小客車於94年遭舉發違規時係由
    乙○○所使用，是異議人甲○○既稱已於94年間收受該案之
    罰單（即第1 次舉發通知單），且知悉實際之違規駕駛人，
    即應依前述規定於應到案日期前，告知處罰機關實際之違規
    駕駛人，然異議人未依規定告知處罰機關，僅將罰單交付予
    乙○○自行處理。況異議人於95年1 月23日復收受該案之裁
    決書，其應即知悉乙○○並未遵期繳納第1 次舉發通知單之
    最低額罰鍰，如其亦未遵期繳納第1 次裁決書所處之最高額
    罰鍰，依裁決書之處罰主文欄第2 點載明之罰鍰逾期不繳納
    之後果，將分階段易處吊扣、吊銷並逕行註銷駕駛執照之處
    分，對異議人權益之影響，不可謂不重大。異議人既已收受
    該裁決書，對此當清楚知悉，是本件異議人將承擔上述遭吊
    扣、吊銷並逕行註銷駕照處分之風險，自當積極維護自身權
    益，況異議人如對該裁決不服，亦可於收受該裁決書之翌日
    起20日內，向管轄地方法院聲明異議，以維護其權益，其對
    此攸關自己權益之重大事項，僅稱將罰單交由乙○○處理，
    即未再查明對方是否確已履行，亦未於法定期間內聲明異議
    ，於裁罰達近2 年後，為警舉發本件使用註銷駕照駕車始以
    前詞置辯，實難認其無過失。則交通部公路總局新竹區監理
    所桃園監理站以有關車輛駕駛人之處罰，應歸責於車輛所有
    人，而處罰車輛所有人，於法要無不合。
六、綜上所述，本件異議人之駕駛執照業經註銷仍駕駛小型車之
    行為，洵勘認定，從而，原處分機關以異議人違反道路交通
    管理處罰條例第21條第1 項第4 款規定裁處異議人罰鍰9,00
    0 元，並依同條例第21條第4 項前段（原處分漏載第4 項前
    段），扣繳駕駛執照，核無違誤，本件異議人之異議為無理
    由，應予駁回。
據上論斷，應依道路交通案件處理辦法第19條，裁定如主文。
中    華    民    國    97    年    4     月    30    日
                  交通法庭    法  官     朱美璘
以上正本證明與原本無異。
如不服本裁定，應於送達後5 日內，向本院提出抗告狀。
                              書記官     谷貞豫
中    華    民    國    97    年        月    2     日


司法院資訊處製作；財團法人民間司法改革基金會備份。
